台灣高等法院民事判決　九十一年度家上字第一七六號
　　　上　訴　人　乙○○○
　　　被上訴人　　甲○○
右當事人間離婚事件，上訴人對於中華民國九十一年四月二十四日臺灣士林地方法院
九十一年度婚字第七○號第一審判決提起上訴，本院判決如左：
    主    文
上訴駁回。
第二審訴訟費用由上訴人負擔。
    事    實
甲、上訴人方面：
一、聲明：(一)原判決廢棄。(二)准上訴人與被上訴人離婚。
二、陳述：除與原判決記載相同者外，補稱略以：民法第一千零五十二條第二項前段
    規定，有前項以外之重大事，難以維持婚姻者，夫妻之一方得請求離婚。核其立
    法意旨，在使夫妻請求裁判離婚之事由較富彈性，苟夫妻間發生之情事，已足使
    婚姻難以維持，即無不准依上開條文訴請離婚之理。本件兩造因感情不睦，嫌隙
    甚深，且分居逾十年，致徒有夫妻之名，無夫妻之實。又被上訴人於上訴人返家
    探視子女時，迭以言語辱並毆打上訴人成傷，有證人即兩造之長子陳信成證述
    屬實，並有驗傷診斷書及台北市政府警察局受理家庭暴力案件調查紀錄表在卷可
    稽。證人陳信成雖證稱兩造分居原因及何人先動手打人一事均證稱不清楚，但其
    就兩分居已達十年之事實證述甚詳，足證兩造確有重大難以維持婚姻之事由存在
    。台北市政府警察局北投分局受理家庭暴力案件調查紀錄表，雖為台北市政府警
    察局已製之制式表格，但受理之員警應依報案人之陳述而填寫之，報案人陳述內
    容如有虛構仍須負刑責，自無虛報可能，依該紀錄表第三點所載，上訴人曾遭被
    上訴人施暴事件向警察機關報案達十次，僅因顧及夫妻之情而未提出告訴。
三、證據：援用原審提出之證據。
乙、被上訴人方面：
一、(一)聲明：駁回上訴。
二、陳述：除與原判決記載相同者外，補稱略以：
　　(一)上訴人已在起訴狀中自認伊自八十一年一月間起返回娘家居住迄今，致多年來
　　　兩造縱有夫妻之名，而無夫妻之實等語。足見上訴人不僅不履行夫妻同居之義
　　　務，抑且長年置家庭子女於不顧，乃致上訴人之次子罹患精神分裂症，亦不聞
　　　不問，足見上訴人請求離婚之理由，與民法第一千零五十二條第一項所規範之
　　　十款無一符合，縱有同條第二項所謂兩造重大事由難以維持婚姻者，上訴人亦
　　　已自認係可歸責於上訴人自己之事由。
    (二)當事人主張有利於己之事實，就其事實有舉證之責任，此於民事訴訟法第二百
　　　七十七條訂有明文。上訴人稱被上訴人自八十年起性情丕變，致予兩造常因細
　　　故發生齟齬，更動輒毆打上訴人，又於九十年九月十二日上訴人回家探視二兒
　　　子時，又遭被上訴人毆打成傷等語，上訴人未予舉證，難以採信。
三、證據：援用原審提出之證據。
    理    由
一、本件上訴人於原審起訴主張兩造於民國五十八年間結婚，育有子女三人（均已成
    年），被上訴人自八十年間起性情丕變，常因細故動輒毆打上訴人，因不堪被上
    訴人同居之虐待，自八十一年二月間起，返回娘家居住迄今，致多年來兩造徒有
    夫妻之名，而無夫妻之實。而上訴人於九十年九月十二日回家探視二子時，又遭
    被上訴人毆打成傷，爰依民法第一千零五十二條第二項前段規定訴請離婚。被上
    訴人則否認有毆打上訴人情事，上訴人自八十一年二月間起，即不僅不履行夫妻
    同居之義務，抑且長年置家庭子女於不顧，次子罹患精神分裂症，亦不聞不問，
    其訴請離婚並無理由等語置辯。
二、經查：
（一）上訴人主張兩造為夫妻關係，育有子女三人均已成年之事，係夫妻之事實，已
　　　據其提出戶籍謄本為證，並為被上訴人所不爭執，應認為真正。
（二）按民法第一千零五十二條第二項規定，「有前項以外之重大事由，難以維持婚
      姻者，夫妻之一方得請求離婚。但其事由應由夫妻之一方負責者，僅他方得請
      求離婚」。再者，「夫妻均有民法第一千零五十二條第一項所定情形之一時，
      雙方各得向法院請求離婚，不能以請求之一方亦有判決離婚原因，即謂其不得
      訴請離婚；同條第二項但書規定難以維持婚姻之重大事由應由夫妻之一方負責
      者，僅他方得請求離婚，係為公允而設，故難以維持婚姻之重大事由，夫妻雙
      方均須負責時，應比較衡量雙方之有責程度，僅責任較輕之一方，得向責任較
      重之他方請求離婚，有責程度相同時，雙方均得請求離婚，始符公平」，有最
      高法院八十七年台上字第三０二三號、九十年度台上字第二二一五號裁判要旨
      可資參考。是本件上訴人主張依本條項規定訴請離婚，是本院所應審酌者即為
      兩造之婚姻是否業已破裂難以回復，以及造成婚姻破綻之原因為何。
（三）上訴人雖以被上訴人自八十年間起即動輒毆打上訴人，九十年九月十二日伊回
      家探視二兒子時，又遭毆打成傷等語為據，但為被上訴人所否認。上訴人雖提
      出診斷證明書、台北市政府警察局北投分局受理家庭暴力案件調查紀錄表影本
      等件為證。惟核該診斷證明書上之病名欄記載「疑左頰及左前臂鈍挫傷。（註
      ：主訴左頰及左前臂壓痛，但並無肉眼可見之傷口）」，核其內容所載，尚難
      據以認定被上訴人確有於九十年九月十二日毆打上訴人情事。又核上訴人另提
      出之台北市政府警察局北投分局受理家庭暴力案件調查紀錄表影本，雖係員警
      所製作，但亦僅係員警按上訴人之片面描述所為記載，自難為被上訴人曾對上
      訴人施以家庭暴力之證據。
（四）至兩造分居原因，證人即兩造之子陳信成於原審到庭證稱：「（問：父母親是
      否很久未同住一起？）已經有十年左右，是我母親離開的，但是何原因離開，
      我就不知道，我父母親分開前，常常會吵架，一個月會吵個兩次左右，都是一
      些小事情，有時也有出手打架，但不嚴重，他們二人都會互相激對方，至於是
      何人先動手，我就不清楚，我母親離家後，都是我去看她，她沒有回來過，我
      弟弟患有精神分裂症，我母親有無回來看他，我就不知道」等語（見原審卷三
      一頁）。查兩造自五十八年結婚以來至八十年間分居，婚姻關係已長達二十二
      年，夫妻婚姻關係長期相處，難免因意見相左而偶有勃谿，難以因此認為婚姻
      已出現重大裂痕難以回復。雖兩造分居迄今已逾十年，但上訴人既不能證明係
      因受不堪同居之虐待而分居，難認係可歸責於被上訴人之事由所致者。再者，
      被上訴人亦曾多次請求上訴人回家，為上訴人所未爭執，證人陳信成原審亦證
      稱被上訴人曾說過「上訴人如要回來就回來我也不會趕她」等語，足認上訴人
      並非有何正當事由不履行同居義務，其造成本件兩造分居之原因，乃係可歸責
      於上訴人之事由，依上開說明，上訴人即不得執此事由，主張依民法第一千零
      五十二條第二項前段規定訴請離婚。其離婚之請求自難准許。
三、綜上所述，上訴人主張兩造有民法第一千零五十二條第二項之原因，請求離婚為
    無理由，不應准許。原審為上訴人敗訴之判決，核無不合。上訴意旨指摘原判決
    不當，求予廢棄改判，為無理由，應予駁回。
四、據上論結，本件上訴為無理由，依民事訴訟法第四百四十九條第一項、第七十八
    條，判決如主文。
中　　　華　　　民　　　國　　九十一　　年　　　八　　　月　　二十一　　日
                                民事第九庭
                              　　　審判長法  官　吳  謙  仁
                              　　　　　　法  官　蘇  瑞  華
                              　　　　　　法  官　魏  大  喨
右正本係照原本作成。
如不服本判決，應於收受送達後二十日內向本院提出上訴書狀，其未表明上訴理由者
，應於提出上訴後二十日內向本院補提理由書狀（均須按他造當事人之人數附繕本）
上訴時應提出委任律師或具有律師資格之人之委任狀；委任有律師資格者，另應附具
律師及格證書及釋明委任人與受任人有民事訴訟法第四百六十六條之一第一項但書或
第二項（詳附註）所定關係之釋明文書影本。
中　　　華　　　民　　　國　　九十一　　年　　　八　　　月　　二十三　　日
　　　　　　　　　　　　　　　　  　　　　書記官  黃  美  玉
附註：
民事訴訟法第四百六十六條之一（第一項、第二項）：
對於第二審判決上訴，上訴人應委任律師為訴訟代理人。但上訴人或其法定代理人具
有律師資格者，不在此限。
上訴人之配偶、三親等內之血親、二親等內之姻親，或上訴人為法人、中央或地方機
關時，其所屬專任人員具有律師資格並經法院認為適當者，亦得為第三審訴訟代理人
。
